臺灣高等法院臺中分院刑事判決　　　　　　　　　九十三年度上訴字第一一九四號
　　上　訴　人　臺灣台中地方法院檢察署檢察官
　　上　訴　人
　　即　被　告　丁○○
　　選任辯護人　鐘登科
右上訴人因傷害致死案件，不服臺灣台中地方法院九十二年度訴字第一八八三號中華
民國九十三年六月三十日第一審判決（起訴案號：臺灣台中地方法院檢察署九十二年
度偵續一字第九號），提起上訴，本院判決如左：
      主  文
上訴駁回。
      事  實
一、丁○○係位在台中市○○○街七號神壇「拱生堂」八家將之負責人，緣卓天文（
    另經公訴人為不起訴處分確定）所主持之「聖帝堂」（位在台中縣大雅鄉○○村
    ○○街一九二巷十號）於民國八十九年十二月三日舉行到桃園縣鶯歌鎮「宏德宮
    」進香廟會活動，莊樹東出資新台幣（下同）三萬元邀請丁○○率領「拱生堂」
    團員前往「聖帝堂」跳八家將共襄盛舉，甲○○（綽號「四碗」，現由最高法院
    審理中）、戊○○（綽號「世主」，另案起訴後現由最高法院審理中）亦為當日
    進香廟會之「拱生堂」成員，於當日下午五時三十分許，因陳啟峰邀友人張榮欽
    於進香團回駕時前往接駕，乃由張榮欽開車載陳啟峰前往「聖帝堂」，到場後陳
    啟峰與張榮欽二人即請吳永豐以銅針穿插其二人之臉頰，並分持長約二尺半，與
    鋸冰塊之鋸子類似之冰鋸二支在場跳乩，且衝入八家將陣頭內，用露出在臉頰外
    之銅針欲刺陣頭內之成員，戊○○、甲○○見狀即上前理論，因而發生口角，惟
    經現場總指揮蘇木長勸架後並未再發生衝突。吳永豐見狀，為避免發生事端，遂
    先將張榮欽臉上之銅針取下（俗稱退駕），惟陳啟峰則因仍在起乩之亢奮狀態，
    且為維護張榮欽，竟手持冰鋸衝入八家將陣頭內，雖途中遭人拉住，但仍大聲故
    意挑釁滋事，戊○○見陳啟峰執意鬧事，即順手取出置放廟旁之長約二公尺之龍
    虎旗一支，以左手（因其之前右手骨折，無法使力）衝向張榮欽及陳啟峰，惟並
    未刺中張榮欽及陳啟峰二人。此時，甲○○、丁○○與綽號「俊林」之成年男子
    及另二名不詳姓名、年籍之成年男子怕戊○○不敵，趕緊進入廟中拿木凳（筆錄
    有記載為木椅者）準備反擊，彼等客觀上應知頭部為人體之重要部位，而所執上
    開「聖帝堂」之木凳質地堅硬，如持以砸擊人之頭部，將致生死亡之結果，竟仍
    共同基於普通傷害之犯意聯絡，甲○○首先拿木凳衝出去，綽號「俊林」之成年
    男子緊隨在後，丁○○及另二名不詳姓名成年男子亦執木凳隨之，惟丁○○遭旁
    人攔阻並取下其木凳，甲○○則率先將木凳擲向陳啟峰，但被在場之總指揮用手
    擋掉，隨後而至之「俊林」、另二名不詳姓名成年男子與甲○○中之一人，則以
    拳頭毆打陳啟峰之嘴部，並以手扼住陳啟峰之頸部，再由另一人持扣案之木凳接
    續擲擊陳啟峰之頭部左右各一下，陳啟峰隨即頭破血流倒地不起。而甲○○與綽
    號「俊林」之成年男子見陳啟峰倒地，因懷疑陳啟峰裝死，復以腳踹踢陳啟峰身
    體，見陳啟峰無反應始離現場，陳啟峰因而受有嚴重頭部外傷、顱骨骨折、顱內
    出血、腦幹功能受損等傷害，經送醫院急救後，延至八十九年十二月五日晚上十
    一時許不治死亡。
二、案經臺灣臺中地方法院檢察署檢察官據報相驗後自動檢舉偵查起訴。
      理  由
一、訊據被告丁○○雖矢口否認右揭犯行，辯稱：當天我率領「拱生堂」團員前往「
    聖帝堂」跳八家將陣頭，第一次在我們下車要接駕時，當時陳啟峰還沒有穿針，
    他不讓我們到裡面，我就去找總指揮，第二次是已經穿針之後，當時輪到我們參
    拜，他們發生爭吵我不知道，我拿椅子是要給畫花臉的坐，離他們發生衝突的地
    方有一段距離，我不可能拿椅子丟過去，亦未將木凳擲交給甲○○及綽號「俊林
    」的人，我看到時陳啟峰已經躺在地上，當時我坐在廟主的旁邊，我看到戊○○
    以及一位身上有刺青叫俊林的人用腳去踹他，甲○○、戊○○、林孟宏講話前後
    不一，高國才和戊○○是朋友，所言亦前後不一云云。惟查：
(一)、被害人陳啟峰於右揭時、地，因遭質地堅硬之木凳砸擊，導致嚴重頭部外傷、顱
    骨骨折、顱內出血、腦幹功能受損等傷害，經送中山醫學院附設孫中山先生紀念
    醫院就醫，由該院開顱手術後仍不治死亡等情，有中山醫學院附設孫中山先生紀
    念醫院診斷證明書一份、案發現場照片數張附於相驗卷可稽，並經臺灣臺中地方
    法院檢察署檢察官督同法醫師相驗屬實，製有勘驗筆錄、相驗屍體證明書、驗斷
    書在卷可按，復有扣案之木椅一張可資佐證。前開木椅上之血跡經採樣與被害人
    陳啟峰之ＤＮＡ型別相符，有內政部警政署刑事警察局九十年二月二十日（九十
    ）刑醫字第一三六一六號鑑驗書一份附於偵查卷可按，顯然該木椅確係傷害被害
    人陳啟峰致死之兇器無誤。而被害人陳啟峰死亡後，其屍體經法醫師解剖結果，
    發現其「(1)、頭蓋骨部分：右耳上方鈍器物撞擊後造成於線狀骨折又稱橫骨折
    ，力量往下延伸至頭蓋底，往上延伸至頂圓蓋之頭骨，共長三十公分，故知力量
    之大，且非拳頭所能造成應有假借鈍器物來撞擊耳上方；頂圓蓋中央偏左鈍器
    物撞擊所造成之線狀骨折往左右二於延伸，共長二十五公分，且與第一次骨折相
    互交叉，但未完全吻合，應是二次之鈍器物撞擊力所形成。(2)、口腔部分：左嘴
    角明顯八乘五公分之鈍器物挫傷合併內血腫及嘴角撕裂傷，推定應非軟性拳頭所
    能造成之外傷，而應為鈍器物。(3)、咽喉中央部分之壓迫痕，可見皮下出血及之
    軟骨之壓迫痕，可能是鈍器物撞擊頸部所造成之痕跡。」，故初步鑑定結果認為
    ：「(1)、死者當然是死於頭部鈍器物撞擊外傷所引發之顱骨骨折的顱內出血之他
    殺死亡。(2)、死者顱內出血部位於左側顳頂葉之硬膜內出血，一般應是右側來的
    強大力量所造成，再來左側上方又遭第二次力量時，因為第一次之力量已造成頭
    骨骨折，故頭顱已成半開放狀態，所以第二次之力量由左上而往下也只是造成同
    一部位的之第二次傷害，而非一般造成腦幹及小腦之出血，所以才推定第一次顱
    骨骨折與第二次顱骨骨折之順序。(3)、一般相同大力量撞擊所造成之骨折應該是
    一樣的，但是第一次的力量所造成的骨折如足以達到橫骨折三十公分，則第二次
    同樣之力量也不會造成同大之骨折，僅能造成較小的骨折（因第一次骨折會抵銷
    第二次），且第一次鈍器物撞擊所造成之出血傷害部位，使第二次之鈍器物撞擊
    也只能在同部位發生更嚴重的出血而已。(4)、以上橫骨折及顱內硬膜下出血，皆
    只有在鈍器物加上強大力道才有可能造成，絕非一般拳打腳踢所能造成」等語，
    有臺灣臺中地方法院檢察署解剖紀錄一份附於相驗卷可參。
(二)、法醫師丙○○於偵查中證稱：「（死者頭骨破裂是右方先起或左方先起？）因為
    出血在左方，所以應該重擊是從右方先來的，此種叫『對側撞擊出血』，從右側
    頭骨裂縫之長、寬度來判斷，第二個力量是從左方來的，因為其長、寬度不及第
    一次力量，其對側頭骨已破裂，力量已被抵銷。」、「（右方第一個力量過來，
    死者是否可能仍站立不往下倒？）如果排除其他因素，單就此第一個力量，死者
    應往下倒，但死者咽喉有被勒過的痕跡，所以死者可能先被人勒住脖子固定住，
    才有可能會被人連續敲擊左、右二側。」、「（根據解剖結果，『咽喉中央壓迫
    痕』是何意？）即死者生前遭人勒住脖子，且此力道非常大，才能造成皮下出血
    ，應該是用手腕勾住脖子，力道才可能這麼大」、「（死者嘴巴有出血，是否來
    自前二次之頭顱重擊？）沒有關係，應該是用拳頭另外打的，才造成皮下出血，
    如果用鈍器物打的，會造成裂傷。」、「（扣案之椅子可能造成死者頭顱之重傷
    ？）可能，該種椅子非常結實」等語；另於台灣台中地方法院九十年度訴字第四
    二九號案件審理時證稱：「（被害人頭部所受的裂傷是否因跌倒所造成，頭部所
    受的傷勢是如何形成？）不可能是跌倒所造成，應是鈍器物用力撞擊始能造成此
    類的線狀骨折，因為如果是跌倒造成位置不對，線狀骨折的方向也不對，如果是
    跌倒造成應該是後枕或額頭，不會在頂部，而且骨折的方向應該是垂直而不是平
    行，如果跌倒造成一般來說要五樓以上跳下的力量才可能造成頭骨骨折，另外從
    被害人頭部所受的傷來看，頭頂骨折共有二處，可見有二次力量的撞擊，而且二
    個傷痕並無交接，所裂的長度差不多，可見二次撞擊力差不多，應是同一人所為
    ，另外死者的嘴角左嘴角處明顯有粘膜下出血，應該是毆傷，因為出血的面積沒
    有那麼廣泛，而且皮膚無裂傷，應是軟性的鈍器物造成，如拳頭、膝蓋或手肘所
    造成，至於頸部的傷，出血部位在甲狀軟骨的突出部，應是以手臂扼頸所造成的
    出血部位，可能是死者被扼頸時掙扎時，手臂與甲狀軟骨突出物摩擦所造成的，
    不可能是鋼針穿刺過的痕跡，．．可能是一個人用手臂扼著死者的頸部，另一人
    持鈍器物重擊死者頭部二次，死者身高一七一公分，要造成死者頂骨骨折，如非
    死者頭部低下，則兇嫌須在一九Ｏ公分以上才有可能造成。」等語。被害人嘴部
    所受之傷解剖報告上所載形成之原因與證人丙○○法醫師上開偵查、原審中所述
    雖不符，然證人丙○○法醫師於本院業已證述：因為當時在解剖的時候，沒有注
    意死者被毆打臉頰的時候上牙齦作為墊背會造成裂傷，所以應該是以我後來於偵
    查以及法院審理時之陳述為實在，一般來說臉部嘴角的外來傷害如係鈍器物打擊
    會造成牙齒斷裂等語。顯然被害人陳啟峰應係遭人以拳頭毆擊嘴部，並以手臂扼
    住頸部，再由另一人持扣案之木椅接續擲擊頭部二下，允無疑義。
(三)、按共同實施犯罪行為之人，在合同意思範圍以內，各自分擔犯罪行為之一部，相
    互利用他人之行為，以達其犯罪之目的者，即應對於全部所發生之結果，共同負
    責（最高法院二十八年上字第三一一Ｏ號判例參酌）；又意思之聯絡並不限於事
    前有所謀議，即僅於行為當時有共同犯意之聯絡者，亦屬之，且其表示之方法，
    亦不以明示通謀為必要，即相互間有默示之合致，亦無不可（最高法院七十三年
    台上字第二三六四號判例參照）。被告丁○○於偵查中供稱：「因為死者臉上有
    插針，且是由吳永豐幫他插上，．．後來死者便開始跳乩，第一次爭執死者臉上
    有插針，我怕死者臉上針刺到別人，所以我才向蘇木長反應，針如刺到人要怎麼
    辦，中間甲○○有和死者吵架，那時並未動手，吵架後吳永豐幫死者抽下針來，
    抽下後三、四分鐘，對方就喊要賭輸贏。」等語 (見偵字第五十八號偵查卷第五
    十、五十一頁)，共犯甲○○於原審法院審理時證稱：丁○○拿椅子丟給我們的
    時候知道我們吵架，二次衝突丁○○都知道等語如上述，足見被告丁○○目睹被
    害人陳啟峰在場挑釁之始末，對於爭執之過程知之甚詳，且被告丁○○於八十九
    年十二月十二日偵查中供稱：「（查據戊○○說，看到死者倒地後，你是最後一
個拿木椅衝向死者？）是，後來我看到死者倒地後，我就回團員那」、「因為他
    之前拿鋸子和張榮欽作勢要殺人，我那時拿椅子想要擋他」、「（衝過去看到拿
    椅子的人還有誰？）甲○○、『俊林』，世主那時拿三角旗，從廟裡拿來的」等
    語（相驗卷第一一三頁背面、第一一四頁）。於八十九年十二月二十一日警訊時
    供承：「（當時拿椅子砸陳啟峰你親眼目睹共計有幾人？）共計有三人，第一個
    是甲○○．．第二個是綽號『俊林』，第三個是我本人」等語（相驗卷第一九Ｏ
    頁背面），同日偵查中供稱當日警訊筆錄實在。於九十年一月二十日偵查中供稱
    ：「戊○○拿龍虎旗衝第一位，甲○○拿木椅衝第二位，再來是『俊林』，我在
    『俊林』後，『俊林』和我也有拿椅子，但我在中途椅子被搶下來，我離死者約
    五步，當時便看到死者往後仰倒下，後來甲○○及『俊林』站在死者左右，各都
    踢他一腳」等語 (見偵字第五十八號偵查卷第五十一頁 )，明確供稱其確有手持
    木凳衝向被害人陳啟峰。
(四)、共犯甲○○於：(1)、八十九年十二月十一日偵查時供承：「（現有何實話陳述？
    ）『俊林』及丁○○有拿椅子。」、「（剛陳述有五人到廟內拿木椅，有無此事
    ？）有，我跟丁○○、『俊林』三人先入廟內拿，其他那二人我不知道。」、「
    （拿木椅後做何事？）去打張榮欽。」、「我回頭拿木椅要砸死者時，他已倒地
    ，當時『俊林』站死者旁。」、「（丁○○和『俊林』在那做啥？）丁○○和戊○○、『俊林』、張榮欽、總指揮都擠在一起，當時張榮欽一直在叫世主不要這
    樣」等語 (見相字卷第八十三頁 )。(2)、於九十年一月三日及九十年一月二十日
    偵查時分別供稱：「（拿木椅有幾人？）我、『俊林』、丁○○，其他人我不清
    楚」、「我在世主後面，再來是『俊林』，丁○○在『俊林』後面。」、「（當
    時丁○○在做啥？）他從頭到尾都被別人拉著．．．。」、「（誰拿椅子？）我
    自己、『俊林』及丁○○在後。」等語 (見偵字第五十八號卷第十七頁、五十二
    頁 )。(3)、九十年二月八日於台灣台中地方法院調查時供稱：「．．．我看到戊○○衝出去，我和丁○○及二位不知姓名的男子及『俊林』等人到廟內拿木凳，
    一人拿一個到外面與戊○○會合，那時戊○○與張榮欽吵架，．．．我又回頭去
    撿椅子，再看到陳啟峰時他已倒在地上，當時我看到『俊林』及戊○○站在死者
    旁邊．．．當時丁○○被拉到最外圍．．，除了我之外還有俊林踢陳啟峰，在場
    的人有我與俊林及戊○○、丁○○」等語。(4)、九十年十月二十二日在台灣台中
    地方法院審理時供稱：「當天是丁○○叫我及俊林去參加這個陣頭，戊○○是回
    來台中才加入的，．．．．．因為陳啟峰拿冰鋸要打我們，丁○○就進入廟內拿
    二張椅子出來，把其中一張椅子給我，當時有幾個人拿椅子我不清楚，大家就一
    起衝向陳啟峰，我先丟椅子，因為我與陳啟峰面對面．．．」等語。(5)、九十一
    年六月十七日在本院審理中供稱：「木凳是丁○○拿椅子丟出來的，我拿木凳是
    要自衛，因為他拿兩支冰鋸．．」等語。(6)、九十二年四月十日於偵查中陳稱：
    「（當天打陳啟峰時，是大家講好的或是臨時起意？）臨時起意的，但丁○○有
    丟椅子給我們，當時我們很多人打陳啟峰。」、「我們的陣頭是他 (丁○○ )帶
    的，椅子也是他丟給我們的」等語。(7)、九十三年一月六日於原審法院審理時以
    證人身分具結後受辯護人及檢察官詰問時證稱：「（你手中的木凳是如何取得的
    ？）丁○○從廟裏丟出來外面給我們。」、「（你打陳啟峰所拿的椅子何人拿給
    你的？）丁○○」、「（丁○○丟了幾張椅子出來？）．．至少二、三張」、「
    當時丟椅子給我、『俊林』，其他還有二、三個人」、「（丁○○拿椅子丟給你
    們的時候有無看到你們與陳啟峰吵架？）當時丁○○知道我們吵架」、「（丁○○是否知道你們與陳啟峰吵架？）他知道」、「二次衝突丁○○都知道」、「（
    當時丁○○有無拿木凳要衝向陳啟峰？）有的」、「有拿木凳衝，但是被拉著，
    沒有丟出去」、「（戊○○拿龍虎旗、你拿木凳一起衝過去，當時有幾人衝過去
    ？）有幾個人我不知道，戊○○、俊林在我旁邊，丁○○在我右後面」、「（丁○○從何處丟椅子出來，你撿到的？）我與丁○○距離大約二、三公尺，丁○○
    站在廟的香爐旁邊」等語。
(五)、另共犯戊○○分別於：(1)、九十年四月二十七日，在台灣台中地方法院審理中供
    稱：「我當時確實看到甲○○拿椅子打死者，．．當時大概有三、四個人有拿椅
    子，其中有幾個人的椅子在途中就人搶走了，丁○○也有拿椅子．．．」等語。
    (2)、九十年十月二十二日在原審法院審理中供稱：「當時椅子是丁○○丟出來的
    ，第一次陳啟峰他的針差一點刺到甲○○，．．．，我突然聽到一個聲音說要輸
    贏，那個聲音很像丁○○的，不過我沒有親眼見到是他說的，之後就看到丁○○
    從廟裡面丟椅子出來，他丟椅子出來的用意是要讓外面的人去撿，當時我也有被
    椅子丟到，我看到他們拿著椅子往前衝，當時我看到地上有龍虎旗，所以我就把
    地上的龍虎旗撿起來跟著衝。」等語。(3)、九十一年五月十日偵查時供稱：「我
    當時看到甲○○跑第一個，手中拿著椅子揮過去」、「九十年十月二十二日在法
    院審理時說椅子是丁○○丟出來的實在，第二次衝突時我站在廟口，丁○○從裡
    面把椅子丟出來，我可以確定甲○○有撿到一張椅子衝第一個過去．．．．」等
    語(見偵續字第六十六號卷)。(4)、九十二年四月十日於偵查中供稱：「（九十一
    年五月十日檢察官在庭訊中問你在九十年十月二十二日在本院審理時供稱丁○○
    有丟椅子砸向陳啟峰，是否實在？）實在，但沒有砸到陳啟峰，是丟給他們的人
    甲○○等，要打陳啟峰，不是他自己要打的」、「我只有看到丁○○丟椅子給甲○○他們」等語。(見偵續一字第九號卷)(5)、九十三年三月二十四日於原審法院
    審理時以證人身分具結後受辯護人及檢察官詰問時證稱：「．．．．．．我看到
    陳啟峰拿二支冰鋸在那裡喊叫，要挑動對方吵起來，當時我在廟口附近，丁○○
    已經開始從廟口丟椅子出來，我聽到有人喊說，吵架了，拿東西要輸贏 (台語 )
    ．．．．．」、「我想說死者跟我是好朋友，我與丁○○又認識，想說過去跟他
    們講一下應該不會打起來，甲○○等拿椅子衝向陳啟峰時，丁○○距死者約六、
    七步，在我附近而已」、「（拿椅子衝向陳啟峰這些人，手上的椅子是否都是丁○○從廟裏面丟出來的？）甲○○手上拿的椅子是，其他的人我不知道」等語。
    共犯甲○○、戊○○二人與被告間並無何仇恨 (見渠等之陳述 )，苟無此事實當
    不會為上開陳證，雖渠等先後所述略有不一，然渠等先後於原審九十三年一月六
    日及三月二十四日以證人身份具結接受詰問時仍為上述證述，且渠等所述被告有
    持木凳衝向被害人陳啟峰與被告上開警訊、偵查中所述相符，尚難以渠等先後所
    述略有不一，即認所述不足採信而為有利被告之認定。堪認被告丁○○確有自「
    聖帝堂」內擲交木凳給共犯甲○○、「俊林」及不詳姓名成年男子等人，並手持
    木凳緊隨在後衝向被害人陳啟峰無誤。嗣後被告丁○○雖遭人攔阻並搶下其手上
    之木凳，惟衝至前方之共犯甲○○、「俊林」及另二名成年男子隨之動手傷害被
    害人陳啟峰，顯然被告丁○○與共犯甲○○、「俊林」及另二名成年男子分持木
    凳衝向被害人陳啟峰之用意，係在傷害被害人陳啟峰無疑 (被告等與陳啟峰間並
    無深仇大恨，當僅有普通傷害之犯意)，渠等間有犯意之聯絡至為炯然。
(六)、頭部為人體之要害，扣案之椅子質地甚為堅硬，以之敲擊頭部，將致生死亡之結
    果，此為一般人所知，被告丁○○案發時已四十歲，在客觀上應有此預見，竟與
    共犯甲○○、綽號「俊林」者及另二名不詳姓名成年男子分持木凳衝向被害人陳
    啟峰，欲共同傷害被害人陳啟峰，被告雖未親自下手實施傷害行為，惟於在場有
    合同意思之其餘共犯「俊林」、甲○○或其他不詳姓名成年男子二人下手實施傷
    害之行為時，並未制止，自應共負傷害致死結果之責任；又被害人陳啟峰死亡之
    與被告丁○○等人共同傷害之行為間顯有相當因果關係。綜上所述，本件事證明
    確，被告所辯顯係脫卸之詞，不足採信，其犯行應堪認定。至被告雖聲請履勘現
    場，本院認本件事證已明且現場業已破壞，爰不予履勘。
三、核被告丁○○所為，係犯刑法第二百七十七條第二項之傷害致死罪。被告丁○○
    與甲○○、綽號「俊林」之成年男子及另二名不詳姓名成年男子間，有犯意聯絡
    及行為分擔，為共同正犯 (共犯戊○○雖經本院另案判決無罪，刻上訴最高法院
    審理中，本院，依調查所得證據認其為共犯，並不受該案判決之拘束 )。原審審
    酌被告丁○○犯罪之動機、目的、手段、其品行、智識程度及犯罪所生之危害甚
    大、迄未與被害人陳啟峰家屬達成和解暨犯罪後之態度等一切情狀，依刑法第二
    十八條、第二百七十七條第二項，判處被告有期徒刑七年二月，至扣案之木椅一
    張雖係被告丁○○與共犯甲○○共同傷害被害人陳啟峰致死所使用之物，惟係卓
    天文主持之「聖帝堂」所有，爰不予宣告沒收。核其認事、用法、量刑均無不當
    ，檢察官以原審量刑過輕及被告上訴否認犯罪，均無理由，應予駁回。
四、據上論斷，應依刑事訴訟法第三百六十八條，判決如主文。
本案經檢察官乙○○到庭執行職務。
中     華     民     國     九十三     年     十二     月     十六      日
                                   臺灣高等法院臺中分院刑事第九庭
                                         審判長法  官  陳  筱  珮
                                               法  官  張  國  忠
                                               法  官  康  應  龍
右正本證明與原本無異。
如不服本判決應於收受送達後十日內向本院提出上訴書狀，其未敘述上訴之理由者並
得於提起上訴後十日內向本院補提理由書（均須按他造當事人之人數附繕本）。
                                               書記官  黃  薰  慧
中     華     民     國     九十三     年     十二     月     十七      日
                                                                        Ｆ
